最高法院刑事判決　　　　　　　　　　　　　　　九十一年度台上字第二五六三號
　　上　訴　人　甲○○冒名為.
右上訴人因盜匪案件，不服台灣高等法院台中分院中華民國九十一年一月八日第二審
判決（九十年度上訴字第一四二九號，起訴案號：台灣台中地方法院檢察署八十八年
度偵字第二一０六二、二一六五０號），提起上訴，本院判決如左：
    主  文
原判決及第一審判決均撤銷。
甲○○共同意圖為自己不法之所有，以強暴至使不能抗拒，而取他人之物，累犯，處
有期徒刑陸年肆月。
扣案之膠帶貳捲、使用過膠帶拾貳片、塑膠手套壹雙、木質球棒壹支均沒收。
    理  由
本件原判決認定上訴人甲○○（冒名為「傅世樺」）曾於民國八十四年間，因犯竊盜
罪，經台灣高雄地方法院判處有期徒刑八月確定，於八十五年十月十九日縮刑期滿執
行完畢。詎仍不知悛悔，與蘇丁科、呂清耀（此二人均已判處盜匪罪刑確定）共同基
於意圖為自己不法所有之犯意聯絡，於八十八年九月二十日上午二時許，由蘇丁科駕
駛向耀昌車行承租之ＹＺ｜七八五０號自用小客車，搭載呂清耀及上訴人，同往台中
縣和平鄉○○村○○路○段四十五號工寮，由蘇丁科提供其所有之玩具手槍、尖刀（
均非屬槍砲彈藥刀械管制條例之槍砲、刀械）、木質球棒各一支、帽子、頭套各一頂
、塑膠手套三雙、膠帶二捲，呂清耀即持該玩具手槍，頭戴帽子，並以衣服遮臉，蘇
丁科持尖刀並戴頭套，上訴人則在門外把風接應，呂清耀先假藉警察臨檢之名，誘騙
曾如柏、曾許月杏開門後，蘇丁科與呂清耀即入屋內，分別以玩具槍、尖刀控制屋內
人員，並用膠帶綑綁曾如柏、曾許月杏、楊正隆、柯阿春、楊春蘭、曾妙玲、陳錫煌
七人，以此強暴方法至使渠等不能抗拒而任呂清耀、蘇丁科搜括渠等身上及在屋內之
財物，共在曾如柏身上取得現金新台幣（下同）一萬五千元、ＳＡＧＥＭ牌行動電話
一支；在柯阿春身上取得九百五十元；在楊正隆身上取得七百元、ＰＡＮＡＳＯＮＩ
Ｃ牌行動電話一支；蘇丁科於離去時，又在屋外強取曾如柏所有之水梨三箱。其間，
上訴人曾持球棒並以毛巾圍住臉部，進入屋內向曾如柏、曾許月杏佯稱係不得已才參
與強盜犯行，曾如柏向上訴人稱手在痛，希望鬆開膠帶，上訴人將之鬆開一下，旋又
以電線綑綁曾如柏。嗣上訴人及蘇丁科、呂清耀於強盜得手後，即駕車逃逸，盜匪所
得現金由蘇丁科、呂清耀朋分花用罄盡，上訴人分得ＳＡＧＥＭ牌行動電話一支，餘
由蘇丁科取得。楊正隆等於上訴人等離去後，自行咬破膠帶掙脫並報警，經警在工寮
扣得蘇丁科所有供犯案用之膠帶二捲、使用過膠帶十二片、塑膠手套一雙、木質球棒
一支。因蘇丁科另犯強盜案件，警員採得蘇丁科遺留現場之指紋而循線查獲，並於同
年十月七日在台南縣永康市○○○路三十五巷二十一號蘇丁科住處，查獲楊正隆所有
ＰＡＮＡＳＯＮＩＣ牌行動電話一支（已發還楊正隆），又於翌日分別在高雄市○○
○路土地銀行前及高雄縣岡山鎮○○街銀座大樓前逮獲上訴人及呂清耀，並自上訴人
身上查獲曾如柏所有ＳＡＧＥＭ牌行動電話一支（已發還曾如柏）等情。係以上開事
實，已據共同被告蘇丁科、呂清耀分別於警訊、檢察官偵訊及第一、二審審理中供認
不諱，蘇丁科、呂清耀均經判處盜匪罪刑確定（蘇丁科經第一審八十八年度訴字第二
二六二號判處盜匪罪刑確定；呂清耀經原審九十年度上訴字第三七二號判處盜匪罪刑
，經本院九十年度台上字第三四八五號以程序駁回上訴確定），被害人曾如柏、曾許
月杏、楊正隆、柯阿春、楊春蘭於警訊及偵、審中亦一再指訴遭上訴人等三名矇面歹
徒持槍械等工具闖入強盜等情，並有在蘇丁科住處查獲楊正隆所有之ＰＡＮＡＳＯＮ
ＩＣ牌行動電話及在上訴人身上查獲之曾如柏所有ＳＡＧＥＭ牌行動電話之扣押證明
筆錄各一紙，及曾許月杏（曾如柏之妻）、柯阿春（楊正隆之母）出具之贓物領據各
一紙、現場暨犯罪工具與起獲贓物之照片八張、扣案之膠帶二捲、使用過膠帶十二片
、塑膠手套一雙、木質球棒一支可資佐證。上訴人於警訊及檢察官初訊固否認有進入
工寮，然被害人曾許月杏於八十八年十一月十日偵訊時指稱進入工寮內強盜者有三人
等語，當時在庭之上訴人即改稱有進入工寮，並坦承係不得已才參與盜匪等語，嗣於
審理中均承認有進入工寮情事，故上訴人於警訊及檢察官初次偵訊時否認進入工寮，
顯係規避參與、分擔強盜行為。又上訴人就有無矇面乙節前後供述不一，於檢察官偵
訊時坦承有以毛巾圍住臉（見偵字第二一六五０號卷第一二七頁）；於第一審或稱伊
從頭到尾進去才一分鐘而已，並無圍住臉等語（見第一審訴字第二二六號卷第六十一
頁）；或稱伊在門口時，因蘇丁科、呂清耀已無多餘之頭套，蘇丁科即拿毛巾給伊叫
伊矇面，伊只用毛巾矇臉，蘇丁科說如此可避免被人認出（見第一審訴緝字第二五七
號卷第四十五頁、第四十六頁）；或稱伊有以毛巾圍住臉部，但沒矇面（見原審卷第
一八七頁）。而被害人曾如柏指稱三名歹徒皆有矇面闖入，最矮者（指上訴人）以毛
巾矇面；曾許月杏稱當時幫伊丈夫曾如柏鬆綁者與後來砍斷電線綁伊丈夫者為同一人
，該歹徒是以巾子遮住（見偵字第二一六五０號偵查卷第六十四頁、第一二七頁），
堪認上訴人以毛巾圍住臉部進入工寮等情屬實。又上訴人於蘇丁科、呂清耀進入工寮
後，有無駕車離開現場，亦前後供述不一，或稱伊將車駛離約經十幾二十分鐘後，因
蘇丁科打行動電話要伊回來，伊又回去接彼等；或稱伊將車駛離，因當時天色已晚，
看不到路才將車開回；或稱事實上伊始終未離開現場，因當時伊並不會開車，且車鑰
匙亦無在伊身上云云（見第一審訴緝字第二五七號卷第四五、四六頁）。而蘇丁科則
供稱伊等搶劫後出來，上訴人還在外面，伊搶劫出來後，並無因看不見上訴人而打行
動電話要上訴人回來，何況梨山是山區，行動電話通訊不良等語，堪認蘇丁科、呂清
耀進入工寮後，上訴人並未將車駛離現場。又曾許月杏於偵查中證稱因伊丈夫曾如柏
告訴上訴人說手在痛，要上訴人將膠帶鬆開，上訴人雖有幫鬆開一下，但之後又以電
線將伊丈夫綑起來；證人柯阿春亦證稱後來是伊等自己以牙齒咬開膠帶脫困各等語，
為其所憑之證據及其認定之理由。並以上訴人所辯蘇丁科邀伊至梨山玩，途中伊均在
車後座睡覺，至現場始知蘇丁科與呂清耀欲搶劫，伊不願參與，即趁彼等入工寮後將
車駛離，惟因天色太暗復不識路，乃將車駛返，伊非在門外把風，亦無矇面、持球棒
，行動電話係蘇丁科硬塞給伊，非平分之贓物云云。呂清耀於原審所供上訴人係在外
面，並無進入工寮，且曾駕車離開工寮，因蘇丁科打電話要上訴人回工寮，上訴人才
再將車駛回云云，係迴護上訴人之詞，均不足採，分別詳敘理由，予以指駁。復說明
現役軍人犯陸海空軍刑法或其特別法之罪，或在戰時犯陸海空軍刑法或其特別法以外
之罪者，應依軍事審判法審判；非現役軍人，不受軍事審判，軍事審判法第一條第一
項、第二項前段，分別定有明文。而常備兵現役在營期間，無故離營已逾一個月，停
服現役，稱為停役，修正前兵役法第二十條第三款亦有明定（兵役法業於八十九年二
月二日修正公布，於二月四日生效）。上訴人原係國防部海軍中明軍艦二兵，於八十
五年十二月十六日入伍服役，八十六年間犯逃亡罪，經前海軍第一軍區司令部判處有
期徒刑一年，於八十七年三月十二日刑滿出監後回役，回役後，於八十七年九月七日
八時許，自艦泊地澎湖休假離艦，原應於同年九月（第一審判決誤載為十月）十三日
二十一時返艦銷假，詎因故而逾假未歸，潛逃在外逾一個月（此部分犯行，另經國防
部南部地方軍事法院於九十年三月七日以九十年和判字第０九六號，依無故離役罪判
處有期徒刑一年），上訴人於本件行為時，因已停役，已喪失現役軍人身分，依法不
受軍事審判，應由法院審判。核上訴人所為，係犯懲治盜匪條例第五條第一項第一款
之盜匪罪，上訴人與呂清耀、蘇丁科間互有犯意聯絡及行為分擔，應為共同正犯。又
上訴人前於八十四年間，因犯竊盜案件，經台灣高雄地方法院判處有期徒刑八月確定
，於八十五年十月十九日執行完畢，有台灣台中地方法院檢察署刑案資料查註紀錄表
及台灣高等法院被告全國前案紀錄表各乙份在卷足憑，上訴人於執行完畢五年以內再
犯本件有期徒刑以上之罪，為累犯，除法定之刑中無期徒刑部分不得加重外，餘應依
刑法第四十七條規定加重其刑。因認第一審適用懲治盜匪條例第五條第一項第一款、
第八條、刑法第二十八條、第四十七條、第三十八條第一項第二款，審酌上訴人犯罪
之動機、目的、手段、所生之危害、其非犯罪之主謀、犯罪後態度等一切情狀，論以
上訴人共同盜匪，處有期徒刑七年三月；扣案膠帶二捲、使用過膠帶十二片、塑膠手
套一雙、木質球棒一支為共同被告蘇丁科所有，供犯罪所用之物，應依刑法第三十八
條第一項第二款之規定沒收；至玩具手槍乙把，因蘇丁科於八十八年十月四日另犯強
盜案，為台南縣警察局永康分局查扣，並經台灣台南地方法院於八十八年度訴字第一
一八四號蘇丁科強盜案件中判決諭知沒收確定，並已執行，有上開判決書及台灣台中
地方法院檢察署刑案資料查註紀錄表各乙份附卷可稽，該玩具手槍，固得沒收，但為
免日後執行沒收困擾，故不為沒收之諭知；另尖刀一支（非違禁物）及塑膠手套二雙
、帽子、頭套各一頂因未扣案，且已丟棄，亦不為沒收之諭知；又上訴人強盜所得之
現款及水梨三箱已朋分花用罄盡，為上訴人供述在卷，既不存在，無從發還被害人，
爰不為發還被害人之諭知；至其餘盜匪所得之財物行動電話二支，業經被害人曾如柏
、楊正隆分別領回，有前述贓物認領保管單二件可憑，自無庸諭知發還被害人，認事
用法均無違誤，乃維持第一審之判決，駁回上訴人在第二審之上訴。上訴意旨，就原
審採證認事之適法職權行使，任憑己見，漫指採證違法，調查未盡云云，固無可採。
惟查上訴人行為後，懲治盜匪條例已於九十一年一月三十日公布廢止，相關之刑法第
三百二十八條亦同時修正公布，強盜罪之法定本刑，修正後之刑法第三百二十八條第
一項規定為五年以上有期徒刑，較諸懲治盜匪條例第五條第一項第一款之無期徒刑或
七年以上有期徒刑為輕。上訴人所犯強盜罪，行為時有效之懲治盜匪條例及刑法均有
處罰之規定，因懲治盜匪條例為刑法之特別法，依特別法優於普通法之法律適用原則
而適用懲治盜匪條例，該條例廢止後，自應回歸適用刑法之相關規定。又懲治盜匪條
例之廢止及刑法第三百二十八條之修正係同時公布，因之，修正前之刑法第三百二十
八條並非中間法，即不生比較適用中間法之問題，就上訴人所犯之罪而言，該懲治盜
匪條例雖曰廢止，因廢止前後均有刑罰規定，自屬刑法第二條第一項之行為後法律之
變更，依刑法第二條第一項之規定，應就上訴人行為時有效之懲治盜匪條例第五條第
一項第一款與裁判時之修正後刑法第三百二十八條第一項比較適用。原判決未及比較
新舊法之適用，此部分上訴意旨執以指摘，為有理由，惟原判決上開違誤，尚不影響
於事實之確定，本院可據以為裁判，爰將原判決及第一審判決均撤銷，審酌上訴人犯
罪之動機、目的、手段、所生之危害、其非犯罪之主謀、犯罪後態度等一切情狀，判
處如主文所示之刑期。又扣案之膠帶二捲、使用過膠帶十二片、塑膠手套一雙、木質
球棒一支，均為共犯蘇丁科所有，並供犯罪所用之物，均予沒收之。
據上論結，應依刑事訴訟法第三百九十七條、第三百九十八條第一款、刑法第二條第
一項前段、第二十八條、第三百二十八條第一項、第四十七條、第三十八條第一項第
二款，判決如主文。
中      華      民      國    九十一    年      五      月      九      日
                              最高法院刑事第九庭
                                  審判長法官  陳  炳  煌
                                        法官  陳  正  庸
                                        法官  韓  金  秀
                                        法官  吳  信  銘
                                        法官  徐  文  亮
      右正本證明與原本無異
                                              書  記  官
中      華      民      國    九十一    年      五      月     十四     日
